最高法院刑事判決　　　　　　九十六年度台上字第一二六三號
上　訴　人　台灣高等法院檢察署檢察官
被　　　告　甲○○
　　　　　　乙○○
上列上訴人因被告等偽造文書案件，不服台灣高等法院中華民國
九十三年七月二十日第二審判決（九十二年度上訴字第三八０九
號，聲請簡易判決處刑案號：台灣板橋地方法院檢察署九十一年
度偵字第二二八五五號），提起上訴，本院判決如下：
    主  文
原判決撤銷，發回台灣高等法院。
    理  由
本件原判決以公訴意旨略以：被告甲○○與被告乙○○二人係夫
妻，於民國八十六年八月二十五日，在其位於台北縣板橋市○○
路一七一巷一弄十之一號住處，以甲○○之名義出面發起互助會
，同時自任為會首，邀集會員柯趙育霞（以柯雅齡、柯雅惠、蔡
明志、柯隆祥及其本人名義加入五會）、丙○○○（以本人名義
加入二會）、賴游阿尾（以「阿尾」及「美惠」名義加入二會）
及曾惠慈（以「雅惠」名義至少加入五會）等三十八人為會員，
約定每人每會新台幣（下同）一萬元，每月二十五日開標，會期
至八十九年九月二十五日止。該互助會進行至八十七年七月間，
因被告二人已無資力繼續開標並將會款給付得標會員，為求以會
養會，遂於八十七年七月十日，另以甲○○之名義，另外發起包
括會員柯趙育霞（以「柯太太」名義加入六會）、丙○○○（以
劉俊君及其本人名義加入二會）、賴游阿尾（以賴美虹及其本人
名義加入二會）及曾惠慈（以「雅惠」及「秀芳」名義加入四會
）等三十一人，每人每會一萬元，每月十日開標，會期至九十年
一月十日為止之互助會。嗣隨即基於意圖為自己不法所有及行使
偽造準私文書之概括犯意聯絡，分別於八十七年間及八十九年初
之某月十日，連續二次共同偽造「雅惠」名義之互助會標單，並
持以行使而標取該次互助會會款，致使各該會員均陷於錯誤，乃
將各自應繳納之會款如數交付被告等人，足以生損害於「雅惠」
即曾惠慈、互助會事務之正常運作及其他會員之得標利益。前開
二互助會進行至八十九年三月間，被告二人再無資力繼續開標並
給付會款，乃宣告倒會停標，並邀集活會會員柯趙育霞、丙○○
○、賴游阿尾及曾惠慈等人，至其住處商討清償互助會款債務之
方案，被告二人始向在場之人坦承冒用「雅惠」名義偷標之情事
，因認被告二人共同涉犯刑法第二百十六條、第二百二十條行使
偽造準私文書罪嫌及同法第三百三十九條第一項詐欺取財罪嫌等
語。經審理結果，不能證明被告等犯罪，因而維持第一審諭知被
告等無罪之判決，駁回檢察官在第二審之上訴，固非無見。
惟查：(一)、被告甲○○於偵查中，對於其為何召募八十七年之互
助會及如何標取八十七年之互助會會款，係供稱：「八十六年的
會（指互助會），我無法給付會款，才發起八十七年互助會標取
會款，給前一互助會會員。」、「（問：如何標取八十七年會來
給付八十六年會員？）我都以會員之名義標取會款，來給付八十
六年會之得標會會員，標了幾次不清楚，直到八十九年三、四月
才沒法繼續。」、「（問：冒標了幾會？）我不記得冒標了幾會
，她們標到的錢我都有給會錢。」、「（是否均以八十六年所冒
標的會給付八十七年會得標會員所標取的會款？）只要我沒能力
給付會款，就會標來給付。」、「（問：可否陳報冒標八十七年
會的時間及被冒標人名稱？）詳細情形不記得了，只知道標了幾
次後有用『雅惠』名標了一次，在停標前也以『雅惠』名義再標
一次。」（見九十一年度偵字第二二八五五號偵查卷第八十五頁
至第八十七頁）。被告乙○○於偵查中供稱：「（問：知否上情
？）知道，但因他（指甲○○）被人倒會，沒法只好如此」等語
（見九十一年度偵字第二二八五五號偵查卷第八十五頁）。足見
被告等均承認有二次冒會員曾惠慈（即「雅惠」）名義標取會款
之事，至於甲○○上開所稱：「她們標到的錢我都有給會錢」，
係指八十六年互助會會員自己標到的會錢，其均有給付，亦即以
其冒標所得會款給付，乃原判決理由欄四(二)、竟認甲○○此項陳
述之真意，應在表明其係受人委託，代為填寫標單參與競標後，
轉交得標之會款予得標會員。且謂甲○○未明確承認其係以「雅
惠」名義為冒標犯行云云，顯與上開被告等人之上開明確供述不
符，自有證據上理由矛盾之違法。(二)、證人曾惠慈於第一審九十
二年五月十二日訊問時，係證稱：甲○○有跟伊商量借標及借標
後之標息、死會會款負擔等問題，伊沒有回答，也不知後來甲○
○有無用其名義標走會款等語；嗣於九十三年六月二十九日第一
審調查時亦證稱：有否借標，伊不知道等語；又曾惠慈於原審九
十三年六月二十九日審判期日復證稱：有否借標伊不知道，後來
伊係按活會利息繳納會款等語。足徵甲○○雖曾向曾惠慈表示欲
借標會款，但曾惠慈並未首肯，且曾惠慈陳稱其仍依活會會員之
身分繳納會款（即按內標制、扣除得標者所出利息後，繳納餘額
之會款），惟原判決竟採信被告之辯解，認被告有經曾惠慈之同
意借標，其認事、採證能否謂與論理法則及經驗法則無違，亦非
無研求餘地。檢察官上訴意旨指摘原判決違法，尚非全無理由，
應認有發回更審之原因。
據上論結，應依刑事訴訟法第三百九十七條、第四百零一條，判
決如主文。
中　　華　　民　　國　九十六　年　　三　　月　 十五 　日
                      最高法院刑事第八庭
                          審判長法官  陳　正　庸
                                法官  賴　忠　星
                                法官  林　開　任
                                法官  林　立　華
                                法官  吳　昆　仁
      本件正本證明與原本無異
                                      書  記  官
中　　華　　民　　國　九十六　年　　三　　月　二十一　日
                                                      Ｋ
